【裁判字號】    96,訴,1220
【裁判日期】    970605
【裁判案由】    確認所有權存在等
【裁判全文】
臺灣高雄地方法院民事判決              96年度訴字第1220號
原      告  丙○○
            甲○○
共      同
訴訟代理人  郭寶蓮律師
            紀錦隆律師
被      告  乙○○
訴訟代理人  萬維堯律師
上列當事人間確認所有權存在等事件，本院於民國97年5月22日
言詞辯論終結，判決如下：
    主  文
原告之訴駁回。
訴訟費用由原告負擔。
    事實及理由
壹、程序部分：
一、按訴狀送達後，原告不得將原訴變更或追加他訴；但請求之
    基礎事實同一者、擴張或減縮應受判決事項之聲明者、不甚
    礙被告之防禦及訴訟之終結者，不在此限。民事訴訟法第25
    5 條第1 項第2 款、第3 款、第7 款定有明文。本件原告起
    訴聲明：(一)請求確認原告各就高雄市三民區○○○ ○段692
    號建物（門牌號碼高雄市○○區○○路358 號建物，下稱系
    爭建物）所有權4 分之1 存在；(二)被告應各移轉系爭建物之
    所有權4 分之1 予原告。嗣於起訴狀繕本送達後，變更、追
    加其聲明為：先位聲明(一)請求確認原告各就系爭建物所有權
    3 分之1 存在；(二)被告應各移轉系爭建物之所有權3 分之1
    予原告。備位聲明(一)請求確認系爭建物為兩造公同共有；(二)
    被告應將系爭建物移轉登記為兩造公同共有。原告上開擴張
    、追加，乃屬擴張應受判決事項之聲明，且均係就系爭建物
    之所有權為標的，基於同一基礎事實所為，證據上有其共通
    性，不甚礙被告之防禦及訴訟之終結，揆諸上開說明，原告
    訴之變更，應予准許。
二、按所謂即受判決之法律上利益，係指因法律關係之存否不明
    確，致原告在私法上之地位有受侵害之危險，而此項危險得
    以對於被告之確定判決除去者而言，故確認法律關係成立或
    不成立之訴，茍具備前開要件，即得謂有即受確認判決之法
    律上利益，最高法院42年度台上字第1031號判例意旨可資參
    照。本件原告先位請求主張：系爭建物係兩造父親邱鳳基贈
    與兩造及邱淑玲等4 名子女，僅信託或借名登記於被告名下
    ，原告中止兩造間之信託及借名登記契約，請求確認原告各
    就系爭建物之所有權3 分之1 存在。備位請求主張：系爭建
    物係邱鳳基借名登記於被告名下，邱鳳基死亡後，借名登記
    契約即消滅，系爭建物係邱鳳基之遺產，請求確認系爭建物
    為兩造公同共有。然均為被告所否認，故原告就系爭建物之
    所有權存否已不明確，且足以影響原告對於系爭建物主張所
    有權之權利，在法律上之地位有不安之狀態存在，而此種不
    安之狀態得以確認判決將之除去，故原告自有即受確認判決
    之法律上利益，其提起確認之訴，核無不合，先予敘明。
貳、實體部分：
一、原告起訴主張：邱鳳基於民國77年間出資興建系爭建物，並
    於建造完成後，將系爭建物贈與兩造及邱淑玲等4 名子女，
    為簡化登記手續，基於信託或借名登記契約，將系爭建物登
    記於被告名下，原告以起訴狀送達為終止兩造信託或借名登
    記契約之意思表示，類推適用委任契約終止之規定，請求確
    認原告分別就系爭建物之所有權3 分之1 存在，並請求被告
    將系爭建物所有權各3 分之1 移轉登記予原告。倘本院認為
    兩造間無信託、借名登記契約存在，因系爭建物係邱鳳基出
    資興建所有，邱鳳基基於借名登記契約將系爭建物登記於被
    告名下，邱鳳基於91年5 月12日死亡，類推適用民法第550
    條之規定，其與被告間之借名登記契約，於邱鳳基死亡時消
    滅，系爭建物為邱鳳基之遺產，兩造為邱鳳基之繼承人，系
    爭建物即為兩造公同共有，請求確認系爭建物為兩造公同共
    有，並請求被告將系爭建物登記為兩造公同共有等語。先位
    聲明：(一)請求確認原告各就系爭建物所有權3 分之1 存在；
    (二)被告應各移轉系爭建物之所有權3 分之1 予原告。備位聲
    明(一)請求確認系爭建物為兩造公同共有；(二)被告應將系爭建
    物移轉登記為兩造公同共有。
二、被告則以：邱鳳基出資興建系爭建物完成後，即將系爭建物
    贈與被告，系爭建物係被告單獨所有，並非邱鳳基贈與兩造
    及邱淑玲等4 名子女，而基於兩造間之信託或借名登記契約
    登記於被告名下，亦非邱鳳基基於借名登記契約登記於被告
    名下，原告主張均無理由等語為辯，並聲明：原告之訴駁回
    。
三、兩造不爭執事實：
  (一)系爭建物係由邱鳳基出資興建。
  (二)系爭建物之起造人登記為被告，登記之建物所有人為被告。
  (三)邱淑玲於89年5 月30日死亡，邱鳳基於91年5 月12日死亡，
    邱鳳基死亡時，兩造為邱鳳基之繼承人。
四、本件之爭點：
  (一)先位請求部分：
    1.邱鳳基出資興建系爭建物完成後，是否將之贈與兩造及邱
      淑玲等4 名子女？
    2.若邱鳳基將系爭建物贈與兩造及邱淑玲等4 名子女，則兩
      造是否基於信託或借名登記契約將系爭建物登記於被告名
      下？
  (二)備位請求部分：
    邱鳳基是否基於借名登記契約將系爭建物登記於被告名下？
五、得心證理由：
  (一)先位請求部分：
    1.邱鳳基出資興建系爭建物完成後，是否將之贈與兩造及邱
      淑玲等4 名子女？
    (1)按當事人主張有利於己之事實者，就其事實有舉證之責任
      ，民事訴訟法第277 條定有明文。又按主張法律關係存在
      之當事人，須就該法律關係發生所須之特別要件，負舉證
      責任（最高法院48年台上字第824 號判例意旨參照）。
    (2)原告主張邱鳳基言明將系爭建物贈與兩造及邱淑玲，兩造
      基於信託或借名登記契約始將系爭建物登記在被告名下，
      且系爭建物自77年興建完成後，1 樓供家族開設公司使用
      ，2 樓由父母使用，3 至5 樓則由兩造及邱淑玲4人 各使
      用1 層，並各自出資裝潢，迄今狀態仍存，又系爭建物之
      房屋稅均由邱鳳基繳納，邱鳳基死後則由原告丙○○繳納
      ，足見系爭房屋並非被告單獨所有。又系爭建物坐落之土
      地並未與系爭建物一併移轉登記予被告，邱鳳基仍保有基
      地之所有權，基地於邱鳳基死亡後已辦理繼承登記為兩造
      公同共有，足見邱鳳基係欲將系爭建物及其坐落之土地由
      子女均分等情。被告否認之，並以：系爭建物係邱鳳基贈
      與被告，故登記於被告名下，邱鳳基若有將系爭建物贈與
      兩造及邱淑玲等4 名子女之意思，則於辦理第一次建物登
      記時，即可直接登記予4 名子女名下，縱使兩造及邱淑玲
      於系爭建物興建完成後分別使用各層樓，亦無法證明邱鳳
      基要將系爭建物贈與4 名子女等語，茲為抗辯。
    (3)經查：原告主張上情，雖有證人丁○○到庭證稱：其與兩
      造係表兄弟姐妹關係，系爭建物係邱鳳基出資興建，登記
      在被告名下，當初係邱鳳基年紀大了，為了避免將來繼承
      之稅捐考量，故系爭建物未登記於邱鳳基名下，邱鳳基希
      望大家住在一起，1 樓作公司使用，父母住2 樓、3 樓由
      甲○○使用、4 樓由丙○○、邱淑玲使用、5 樓由被告使
      用。其曾經在邱鳳基家吃飯時聽聞，邱鳳基要將系爭建物
      贈與給4 名子女，並非贈與被告1 人等語（本院卷第105
      、106 頁）。然證人丁○○亦證稱：因為甲○○當時患有
      精神病，邱淑玲當時在美國念書，後來在香港工作，丙○○去美國讀書，邱鳳基表示大家住在一起，被告會照顧他
      的兄姐（即甲○○、邱淑玲、丙○○），所以登記在被告
      名下等語（本院卷第105 頁）。邱鳳基真意倘係將系爭建
      物贈與4 名子女，為何另希望被告照顧其兄姐，而將系爭
      建物登記於被告名下，且若邱鳳基出於因考量將來遺產稅
      之課徵而於出資興建完成後直接將系爭建物登記於被告名
      下名義，其可逕將系爭建物登記為4 名子女共有，要無僅
      登記為被告所有，且希望被告照顧其兄姐之理，是以，證
      人證述邱鳳基係將系爭建物贈與4 名子女，其證詞尚有可
      疑，自無可採。
    (4)證人丁○○另證稱：系爭建物1 樓作公司使用，父母住2
      樓、3 樓由甲○○使用、4 樓由丙○○、邱淑玲使用、5
      樓由被告使用，系爭建物之房屋稅於邱鳳基死亡前，均由
      邱鳳基支付，邱鳳基死亡後，即由丙○○支付等語（本院
      卷第106 、107 頁），原告雖提出房屋稅單影本為據（本
      院卷第9 、10頁）。然建物之所有權歸屬與建物之占有使
      用情形，並無必要關聯，邱鳳基之4 名子女雖分別使用各
      樓層，亦無法直接證明係爭建物所有權即為4 名子女共有
      。且系爭建物之房屋稅單並未載明由何人繳交房屋稅，且
      繳納房屋稅之收據，非即為房屋所有權之證明，邱鳳基是
      否將系爭建物贈與4 名子女，尚無法僅從系爭建物之使用
      現況及房屋稅繳款情形得到證明，是以，原告主張洵無足
      採。
    (5)系爭建物所坐落之土地，於系爭建物興建完成時為邱鳳基
      所有，嗣於邱鳳基死亡後土地由兩造繼承，並登記為兩造
      公同共有，固有土地、建物登記謄本在卷可憑（本院卷第
      7 、8 、77頁），然基地與系爭建物係獨立之不動產，且
      系爭基地係因邱鳳基死亡而由兩造繼承，並非邱鳳基所贈
      與，自不得僅以土地因邱鳳基死亡由兩造繼承，即推論系
      爭建物係邱鳳基贈與4 名子女。
    (6)綜上，原告主張系爭建物係由邱鳳基贈與兩造及秋淑玲等
      4 名子女，尚無法證明。
    2.若邱鳳基將系爭建物贈與兩造及邱淑玲等4 名子女，則兩
      造是否基於信託或借名登記契約將系爭建物登記於被告名
      下？
      原告主張系爭建物係由邱鳳基贈與兩造及秋淑玲等4 名子
      女，尚無法證明，既如前述，則兩造是否基於信託或借名
      登記契約將系爭建物登記於被告名下，自無再行探究必要
      ，併予敘明。
  (二)備位請求部分：邱鳳基是否基於借名登記契約將系爭建物登
    記於被告名下？系爭建物是否為邱鳳基之遺產？
    1.原告主張若本院認定系爭建物並非邱鳳基贈與給兩造及邱
      淑玲，則邱鳳基出資興建系爭建物完成後將系爭建物登記
      於被告名下，係系出於借名登記之意思，並非基於贈與之
      意思，系爭建物之房屋稅仍由邱鳳基繳納，且建物之管理
      使用，均由邱鳳基決定，足見邱鳳基仍為系爭建物之所有
      人等情，被告否認之，並以邱鳳基之遺囑已經邱鳳基之全
      部遺產詳細分配，其中並未提及系爭建物，足見系爭建物
      已非邱鳳基所有等語為辯。
    2.經查：系爭建物係由邱鳳基出資興建，登記起造人、建物
      所有人均為被告，此為兩造所不爭執，並有系爭建物登記
      謄本在卷可稽（本院卷第8 頁）。邱鳳基死亡前系爭建物
      之房屋稅均由邱鳳基繳納，且系爭建物之管理使用邱鳳基
      有重大決定權等事實，固為被告所不爭執，然繳納房屋稅
      之事實，與系爭建物之所有權人為何人，要屬二事。且觀
      之邱鳳基之遺囑第三條「除上列遺贈外，剩餘之本人財產
      ... 」，遺囑所載邱鳳基本人之財產，未提及包括借用被
      告名義登記之系爭建物，則系爭建物尚難認係邱鳳基借名
      登記於被告名下。又除上開事實外，原告並未舉證證明系
      爭建物係邱鳳基借名登記於被告名下，故原告主張系爭建
      物於邱鳳基死亡前，仍為邱鳳基所有，尚無可採。
六、綜上所述，原告並無法證明系爭建物係邱鳳基贈與兩造及邱
    淑玲等4 名子女，4 名子女信託或借名登記於被告名下或邱
    鳳基借名登記於被告名下，故原告主張終止借名登記契約，
    類推適用委任契約終止、消滅之規定，先位請求確認被告就
    系爭建物之所有權各3 分之1 存在，被告應移轉系爭建物所
    有權各3 分之1 予原告；被告請求確認系爭建物為兩造公同
    共有，被告應辦理移轉登記為兩造公同共有，均無理由，不
    應准許。
七、據上論結，本件原告之訴為無理由，依民事訴訟法第78條，
    判決如主文。
中    華    民    國    97    年    6     月    5     日
                  民事第一庭    審判長法  官  朱玲瑤
                                      法  官  賴文姍
                                      法  官  陳宛榆
正本係照原本作成。
如不服本判決，應於送達後20日內，向本院提出上訴狀並表明上
訴理由，如於本判決宣示後送達前提起上訴者，應於判決送達後
10日內補提上訴理由書（須附繕本）。
中    華    民    國    97    年    6     月    5     日
                                      書記官  林慧君


司法院資訊處製作；財團法人民間司法改革基金會備份。
